【裁判字號】    89,上更(二),12
【裁判日期】    900724
【裁判案由】    給付價金
【裁判全文】
臺灣高等法院臺中分院民事判決      八十九年度上更(二)字第十二號
      上  訴  人  乙○○
      訴訟代理人  林根煌律師
      被上訴人    甲○○
      訴訟代理人  蔡壽男律師
右當事人間請求給付價金事件，上訴人對於中華民國八十四年十月十七日臺灣臺中地
方法院第一審判決（八十四年度訴字第一三五五號），提起上訴，判決後，經最高法
院發回更審，本院判決如左：
      主      文
上訴駁回。
第二審及發回前第三審訴訟費用，除確定部分外，由上訴人負擔。
      事      實
甲、上訴人方面：
一、聲明：求為判決：
  （一）原判決廢棄。
  （二）被上訴人應給付上訴人新台幣貳佰零壹萬陸仟伍佰元及自民國八十四年八月
        五日起至清償日止按年息百分之五計算之利息。
  （三）第一、二審及發回前第三審訴訟費用除確定部分外由被上訴人負擔。
  （四）上訴人願供擔保請准宣告假執行。
二、陳述：除引用原判決書之記載外，補稱：
  (一)上訴人與訴外人劉時堯於民國七十七年十二月十日共同將坐落台中縣豐原市○○
    段第十號等二十一筆土地及同市○○段第一七五號等十一筆土地之應有部分（訴
    外人劉時堯部分為全部出售）出賣予被上訴人及訴外人張淵珍，當時因共有人眾
    多，土地尚未分割，且豐原市公所已徵收部分土地為道路，但尚未開闢，故買賣
    雙方約定上訴人及訴外人劉時堯實際出賣之面積為建地部分約四四○坪，每坪新
    台幣（以下同）伍萬元，路地部分約四一○坪，每坪二萬五千元，此有不動產買
    賣契約書可證。由此可見兩造所訂不動產買賣契約係約定建地及路地以移轉登記
    時實際登記之面積為準，雖被上訴人主張以契約附圖著黃色部分為準，並以之計
    價云云，惟查依雙方買賣契約書第一條記載：「乙（指上訴人及劉時堯）願將自
    己所有後開標示記載之不動產出賣於甲（被上訴人）而甲同意承買是實」，第二
    條記載：「本件買賣價金經雙方議定建地定為每坪五萬元正，路地定為每坪二萬
    五千元正，買賣價款合計面積，建地大約四四○坪，路地大約四一○坪，共計三
    千二百二十五萬元正，但以地政機關複丈測量後確實面積為準，差額互補」，第
    三條記載：「：：第二期即尾款一千二百六十二萬五千元，於七十八年四月左右
    ，請地政機關測量人員至現場測量後，得知土地買賣確實面積後，差價部分以尾
    款相互扣抵或補足」，土地標示之後端載明：「右記土地共計三十一筆（應為三
    十二筆之誤）為出賣人乙○○所有屬實：：」，足見契約雙方當事人約定仍以土
    地之應有部分為買賣標的，而黃色部分乃為點交之區分而已，尤其黃色部分範圍
    內之土地，並非上訴人及訴外人劉時堯所私有，且上訴人實際上移轉登記與被上
    訴人及訴外人張淵珍亦非僅黃色部分範圍內土地之應有部分而已，尚包括其他各
    筆土地之應有部分，茲若依被上訴人主張計算買賣價款係以黃色部分內者為準，
    則逕以總價為準即可，何必約定每坪建地五萬元，路地二萬五千元，總價金約若
    干元，足見其係依登記實際坪數之建地、路地各若干為計算買賣價款之依據，應
    無置疑。
  (二)依被上訴人與上訴人以及訴外人劉時堯於民國七十七年十二月十日所訂立之同意
    書記載「被上訴人向上訴人及訴外人劉時堯購買土地標示豐原市○○段及綠山段
    等三十二筆土地，依照土地登記簿所記載乙○○、劉時堯之應有持分為買賣標示
    ，但乙○○、劉時堯實際使用部分為如附圖（著黃色部分）為實際買賣標示，其
    餘土地還是乙○○所有，大約三○○坪左右」，有該同意書可稽，惟嗣發現被上
    訴人及訴外人張淵珍將上訴人及訴外人劉時堯所有建地所登記之持分面積，合計
    已超出買賣契約書所載四四○坪約有一、二百坪，雖上訴人起初計算該被上訴人
    及訴外人張淵珍對於建地部分多登記之面積約有一一二‧四坪，惟對於上訴人依
    同意書記載應保留建地三○○坪部分，亦短少七、八十坪未為計算在內，因此嗣
    經聲請  鈞院前審囑託華聲企業發展鑑定顧問有限公司鑑定結果，計被上訴人及
    訴外人張淵珍移轉登記之面積，計建地部分為六三五‧三二坪，路地部分二一四
    ‧五四坪，有鑑定書附卷可稽，而其中劉時堯部分之建地為一○一‧八七坪，全
    部出售且已自陳受領價款完畢，因此被上訴人及訴外人張淵珍對於建地部分移轉
    取得之面積六三五‧三二坪顯較買賣契約書所載建地之買賣面積四四○坪（其中
    包括劉時堯之一○一‧八七坪）多出之一九五‧三二坪，皆為上訴人所有，灼然
    甚明。
  (三)因被上訴人及訴外人張淵珍對於前開所出登記之一九五‧三二坪，係按路地之買
    賣價款每坪以二萬五千元計算給付上訴人，故每坪尚短付二萬五千元，因此該一
    九五‧三二坪合計短付四百八十八萬三千元，惟該超出之建地面積係由被上訴人
    及訴外人張淵珍各登記二分之一，因此被上訴人與訴外人張淵珍對於該短付之四
    百八十八萬三千元，各應給付二分之一即二百四十四萬一千五百元給上訴人，今
    因訴外人張淵珍應給付上訴人部分已與上訴人和解息事，並經上訴人撤回張淵珍
    部分之訴在案，雖鈞院第一次判決就被上訴人應給付上訴人二百四十四萬一千五
    百元扣減上訴人另收受四十二萬五千元後，判令被上訴人應給付上訴人二百零壹
    萬六千五百元，並無不合。
  (四)雖鈞院更(一)審判決依被上訴人所主張不動產買賣契約書第十二條後面附帶條件記
    載「附圖著黃色部分內之土地，過戶給甲方（被上訴人及訴外人張淵珍）所有」
    以及該買賣契約書後附地籍圖謄本上附記條件：「三十一筆（三十二筆之誤記）
    土地為共有土地，乙○○先生之土地分管使用，分割後單獨所有為黃色部分為買
    賣標的物，建地（實地）約四四○坪，路地約四一○坪，以地政機關複丈測量之
    面積為準，差價部份以尾款相互抵扣」等語，採為兩造買賣標的物僅為附圖著黃
    色部分之土地而已，殊與事實不合，茲查該地籍圖謄本上面著黃色之土地地號僅
    為豐原市○○○段第二六三－二八、二六三－二七、二六三－二六、二六三－一
    四、二六三－三七、二六三－三八地號（已變更為豐原市○○段第二二四、二二
    五、二二六、二二七地號及綠山段一七五、一七六地號）等六筆，而上訴人於上
    開六筆土地之應有部分面積合計僅有三○二‧七五坪。其與買賣契約書所載買賣
    面積合計約八百五十坪，顯然不符，又黃色部分之土地，其面積共計三五八○‧
    四四平方公尺，折合坪數為一千零八十三點○八三一坪，由此更足以證明被上訴
    人與張淵珍向上訴人及劉時堯買受之土地，並非完全在著黃色部分。足見買賣契
    約書所載買賣標的為附圖所示著黃色部分，顯然指上訴人應點交與被上訴人之土
    地而言，雖買賣契約書後附地籍圖謄本之附記條件記載「三十一筆（三十二筆之
    誤載）土地為共有土地，乙○○先生之土地分管使用，分割後單獨所有為著黃色
    部分為買賣標的物」，然查著黃色部分土地僅為上訴人占有使用之位置，並未與
    其他共有人二十八人訂有分管契約或協議，且本件買賣契約書係於民國七十七年
    二月十日訂立，又依買賣契約書第四條約定「本件不動產買賣登記手續日期約定
    於民國七十八年元月十日雙方須同往立有（代書）事務所履行登記手續：：」，
    由此可見兩造自民國七十七年十二月十日訂立買賣契約書起至應履行登記之日止
    ，其間僅有一個月，上訴人對於三十二筆之土地以及眾多之共有人（計有二十八
    人）顯然無法於短暫之一個月內完成分割，因此買賣契約書後附地籍圖謄本上之
    附記條件所載「分割後單獨所有為著黃色部份為買賣標的物」，顯然與實際情形
    不合，退一步言，縱有此約定，惟查被上訴人於民國七十八年六月七日即按買賣
    之三十二筆土地上訴人及訴外人劉時堯所有應有部分辦理所有權移轉登記與被上
    訴人及訴外人張淵珍完畢，足見買賣雙方當事人就此買賣標的物範圍已有變更按
    該三十二筆土地應有部分之合意，又依買賣契約書第一條「乙（上訴人及訴外人
    劉時堯）將自己所有後開標示記載之不動產出賣於甲（被上訴人及訴外人張淵珍
    ），而甲同意承買是實」，且依買賣契約書後端所列不動產買賣標示，即記載三
    十二筆土地為出賣人出售之土地持分，由此足以證明上訴人賣給被上訴人之土地
    為該三十二筆土地之應有部分，而非地籍圖謄本上著黃色部分之全部土地，灼然
    甚明。
  (五)至於  鈞院前更(一)審判決以兩造於七十八年五月十六日曾訂立協議書，約定剩餘
    尾款二百六十二萬五千元於中心樁定樁後再測量實地路地後三天內付清全部買賣
    價款，又兩造於七十八年十月四日會同土地代書陳兮慈及台中縣豐原地政事務所
    測量員王文志等至現場測量，經實測建地面積為四五七坪，路地面積為三九三坪
    ，建地與路地面積分別較買賣契約約定之坪數各增減十七坪，故買賣總價為三千
    二百六十七萬五千元，扣除被上訴人前已給付之價款二十九百六十二萬五千元。
    被上訴人尚應給付上訴人尾款及差價共三百零五萬元，被上訴人乃簽發七十八年
    十月五日期之支票六張，面額合計三百萬四千九百二十五元及現款四萬五千零七
    十五元交付上訴人，而認定被上訴人業已給付全部價金完畢云云，顯與事實不符
    ，按前開測量之土地面積及買賣價款之計算，均依地籍圖謄本著黃色部分之範圍
    計算而已，並非依上訴人及訴外人劉時堯就該三十二筆土地應有部分移轉登記與
    被上訴人及訴外人張淵珍之持分面積計算其取得之面積及買賣總價款，況依證人
    王文志於原審法院八十三年度重訴字第十七號返還不當得利事件審理中證稱：「
    伊有去系爭土地測量，惟未製作成果圖，亦未計算確實面積等語。」（見  鈞院
    八十四年度上字第七二二號卷第八七頁背面），足見  鈞院前更(一)審判決認定被
    上訴人己將全部價款給付上訴人完畢，顯然不切實際而不足採。
  (六)再查被上訴人與訴外人張淵珍向上訴人及訴外人劉時堯買受該三十二筆土地之應
    有部分並經辦理所有權移轉登記後，訴外人張淵珍雖於八十一年間向台灣台中地
    方法院提起分割共有物之訴，並經該院八十一年度訴字第一一一○號按各共有人
    應有部分面積予以分割，嗣該分割共有物事件，雖因一部分共有人不服第一審判
    決而上訴於  鈞院，惟經  鈞院八十一年度重上字第八十五號成立訴訟上之和解
    ，茲依該和解成立內容記載其分割方法仍如台灣台中地方法院八十一年度訴字第
    一一一○號民事判決主文所記載及其附圖所示之分割，有該和解筆錄可稽，由此
    可見被上訴人及訴外人張淵珍分割取得之土地面積仍與渠等向上訴人及訴外人劉
    時堯購買該三十二筆土地而取得應有部分面積相同，被上訴人與訴外人張淵珍並
    未因該分割共有物事件之和解而增加土地面積，況查  鈞院前審囑託華聲企業發
    展鑑定顧問有限公司鑑定被上訴人及訴外人張淵珍取得之土地持分面積係屬分割
    前向上訴人及劉時堯因買賣而取得之面積，因此上訴人依據被上訴人因買賣取得
    之土地持分面積請求被上訴人應再給付上訴人二百零一萬六千五百元並無不當，
    原審法院未予詳查，竟以被上訴人於買賣後因分割共有物事件和解，將如和解筆
    錄附圖Ｅ１－Ｅ９土地分歸被上訴人及張淵珍所有，並約定共有人間不互相補償
    ，即認定上訴人之請求權已消滅，而不得再以和解前之原因請求被上訴人給付差
    價，顯欠依據，茲查該分割共有物事件和解筆錄並未記載共有人約定不互相補償
    情事，尤其該分割共有物事件與被上訴人向上訴人買受土地應給付買賣價款係兩
    回事，而互不相關，因此原審判決以該分割共有土地事件之和解，認定上訴人對
    於被上訴人應給付分割共有土地以前所欠買賣價款已不得再請求云云，顯欠依據
    。
  (七)上訴人與訴外人劉時堯賣給被上訴人及張淵珍之土地，並未受通知測量，亦未正
    式測量：
    1.查被上訴人主張上訴人及訴外人劉時堯賣給伊及張淵珍之土地，曾由王文志測
      量，並計算該建地及路地面積云云，上訴人否認其事實，按王文志係被上訴人
      私人所委請，其並非台中縣豐原也政事務所之測量員，雖然該王文志曾至該買
      賣土地現場，惟並未正式測量，因此並未計算出該建地及路地面積，就此事實
      證人王文志結證：「甲○○經友人介紹認識我，我有去現場大概測一下買賣標
      的物之範圍坐落處」，因此法官詢問證人王文志：「你有無測出路地多少面積
      ？建地多少面積？」後，答稱：「沒有，我沒替伊等測算面積，只有在現場告
      訴甲○○系爭地之範圍界址」，再問王文志：「乙○○有無去現場？」亦答稱
      ：「無，只有甲○○去而已。」（見  鈞院八十九年度上更(二)字第十二號卷
      5.9.準備程序筆錄），且證人王文志於原審法院八十三年度重訴字第十七號返
      還不當得利事件審理中證稱：「伊有去系爭土地測量，惟未製作成果圖，亦未
      計算確實面積」等語（見  鈞八十四年度上字第七二二號卷第八七頁背面），
      由此可見王文志對於上訴人及訴外人劉時堯賣給被上訴人及訴外人張淵珍之土
      地並未測出路地及建地之面積，亦未製作成果圖，更未計算確實面積，灼然甚
      明。
    2.因上訴人住在買賣土地附近，雖於王文志及被上訴人至該土地現場時，曾聽見
      外面談話聲音，乃走出門外探視一下，惟上訴人並未在場會同測量，就此事實
      已據證人王文志證稱：「乙○○沒有去現場」在卷，因此被上訴人所舉之證人
      陳士元證稱：「：：伊測量系爭地時，我有一起到現場，乙○○也有去，他從
      頭到尾都有在場指示其土地之範圍叫王文志測量之，當天有將路地及建地測出
      來，是由王文志計算該地之面積出來的」等語，顯非實在。又代書陳兮慈証稱
      ：「請測量員現場測建地四五七坪、路地三九三坪」等語，亦非實在。雖土地
      代書依上開建地及路地面積計算尾款給上訴人，惟上訴人嗣後認為其所計算建
      地及路地面積不正確，因此乃另委請他人正式測量結果，建地面積超出甚多。
乙、被上訴人方面：
一、聲明：求為判決如主文。
二、陳述及證據：除引用原判決書之記載外，補稱：
  （一）依兩造所訂不動產買賣契約書第十二條後之附帶條件記載：「附圖著黃色部
        份內之土地，過戶給甲方（即被上訴人）所有」，又上開買賣契約書後附地
        籍圖謄本上附註之特約條件亦載明：「三十一筆土地為共有土地，乙○○先
        生（即上訴人）之土地分管使用，分割後單獨所有，為著黃色部份為買賣標
        的物，建地（實地）約四四○坪，路地約四一○坪，以地政機關複丈測量後
        之面積為準，差價部分以尾款相互抵扣」。另依上訴人於原審提出其所執作
        為證據之被上訴人之同意書更載明：「：：但乙○○、劉時堯實際使用部份
        為如附圖（著黃色部份）為實際買賣標示，其餘土地還是乙○○所有，大約
        三○○坪左右」，由以上兩造之特約觀之，足證係以上訴人訂約當時所分管
        使用之如買賣契約附圖著黃色部分為實際買賣標的物，灼然甚明。上訴人竟
        反乎上開特約書證之記載，主張契約雙方約定仍以土地之應有部分為買賣標
        的，而契約附圖所示著黃色部分乃為點交之區分，並非計價之標準云云，顯
        不實在。
  （二）按當事人於訴訟上所為之自認，於辯論主義所行之範圍內有拘束法院之效力
        ，法院自應認當事人自認之事實為真，以之為裁判之基礎，最高法院二十六
        年度上字第八○五號著有判例。上訴人之訴訟代理人於鈞院前審當問以：「
        當初是依分管買賣對否？」，答稱：「問當事人」，  鈞院前審乃提示被上
        訴人八十五年四月十八日準備書狀附圖，問上訴人本人意見，上訴人答稱：
        「黃的是我耕種的，紅的是（張）國海耕種的，因共有，我是將我們分管的
        部分即是我種的位置賣給他，是黃的及紅的部分賣給他們」。上訴人既已自
        認兩造當初係依其分管之位置買賣，則依上開最高法院判例意旨，法院自應
        認上訴人自認之事實為真，以之為裁判基礎，即應按上訴人所分管著黃色之
        位置測出建地及路地之面積各若干，並以之作為計價之標準，始屬合法。詎
        上訴人竟反於其自認之事實，猶謂雙方約定仍以土地之應有部分為買賣標的
        ，而契約附圖所示著黃色部分乃為點交之區分，並非計價之標準云云，自無
        可採。
  （三）次查兩造於七十七年十二月十日訂立買賣契約時既特約以買賣契約附圖著黃
        色上訴人分管之部分為實際買賣標的物，建地（實地）約四四○坪，路地約
        四一○坪，以地政機關複丈測量後之面積為準，差價部分以尾款相互抵扣，
        並為上訴人所自認，已如前述。兩造復於七十八年五月十六日訂立協議書，
        約定剩餘尾款新台幣二百六十二萬五千元於中心樁定樁後再測量實地路地後
        三天內付清全部買賣價款，有該協議書附卷可稽。而買賣土地之都市計畫中
        心樁已於七十八年九月間定樁，兩造乃於七十八年十月四日會同土地代書陳
        兮慈及台中縣豐原地政事務所測量員王文志等至現場測量，經實測建地面積
        為四五七坪，路地面積為三九三坪，建地與路地面積分別較買賣契約約定之
        坪數各增減十七坪，並會算買賣總價為三千二百六十七萬五千元〔(50000元
        ×457坪)＋(25000元×393坪)＝32,675,000元〕，扣除被上訴人前已給付之
        價款二千九百六十二萬五千元，被上訴人尚應給付上訴人尾款及差價共三百
        零五萬元，被上訴人乃簽發翌日期之支票六張，面額合計三百萬四千九百二
        十五元及現款四萬五千零七十五元交付上訴人（其中三八九二五元係代上訴
        人繳納增值稅，四五○七五元係代上訴人給付代書費，依約上開稅費均應由
        上訴人負擔），足證被上訴人業已給付全部價金完畢，兩造業已結清價金等
        情，並有被上訴人所提出之計算表及有關支票影本附卷為證，並據證人陳兮
        慈及王文志分別證明屬實，即上訴人亦自認：「當時係有測量我佔有路地位
        置面積不爭執，付尾款有收到」，益證被上訴人之抗辯為真實，上訴人之主
        張，自非有據。
  （四）按和解有使當事人所拋棄之權利消滅及使當事人取得和解契約所訂明權利之
        效力，民法第七百三十七條定有明文。查被上訴人一再抗辯被上訴人取得系
        爭土地現有之部分，係因兩造與其他共有人就系爭土地於另案八十一年度重
        上字第八五號分割共有物事件中所為之訴訟上和解，有和解筆錄附卷可憑。
        兩造既願就系爭土地按該案一審八十年度訴字第一一一○號民事判決所計算
        之應有部分及所採之分割方案成立和解，該和解雖在法庭訴訟中成立，但仍
        具有私法上和解之效力，兩造就被上訴人所分得土地坐落之位置及面積既已
        成立和解，則該和解成立縱使被上訴人取得之建地面積比買賣契約約定者為
        多，路地面積比買賣契約約定者為少（惟總面積不變），惟上訴人於和解前
        因此項面積誤差所生之權利，已因和解而消滅，上訴人再據和解成立前之買
        賣契約，請求被上訴人給付差價，自屬無據。
  （五）按買賣標的物之利益及危險，自交付時起，均由買受人承受負擔，民法第三
        百七十三條定有明文。查上訴人係將其分管之位置出賣被上訴人，並約定中
        心樁定樁後測出建地及路地之面積，以計算買賣之價金，被上訴人業已付清
        全部價金，已如前述。而上訴人亦早已依買賣契約附記之約定拆除地上房屋
        ，將其出賣之土地點交被上訴人管業使用，則被上訴人買受之土地因嗣後之
        和解分割，致被上訴人分得之建地縱較原買賣契約所約定者為多，惟此項利
        益自點交時起，既已由被上訴人承受，上訴人亦無再請求差價之權利。
  （六）查被上訴人向上訴人買受土地之位置與被上訴人嗣後因兩造和解分割所分得
        土地之位置，二者並不相同，此有買賣契約之附圖及和解分割之附圖，可資
        比對，買賣之位置與嗣後分割取得之位置既不相同，則建地及路地之比例難
        免差異。查華聲企業發展鑑定顧問有限公司受鈞院前審之囑託，鑑定系爭土
        地建地及路地之面積，其鑑定結果雖認上訴人於七十八年十二月二日轉予被
        上訴人及張淵珍之土地，其中建地為六三五‧三二坪，較買賣契約約定建地
        四四○坪，溢出面積為一九五‧三二坪云云，然依其鑑定報告書所載，係以
        上訴人所提之買賣契約及現有地籍圖及土地登記簿謄本作為計算之基礎，既
        未實地測量上訴人出賣其分管之位置，則其鑑定報告顯然係以被上訴人嗣後
        因兩造和解分割所分得現在土地之建地及路地之面積，據以推定當初上訴人
        於七十八年三月二日將土地移轉登記予被上訴人等人時之建地及路地之面積
        ，自屬倒果為因，已有可議，且其鑑定結果核與上訴人此前之主張及另案請
        求不當得利之主張殊異，自無可採。
      理      由
一、本件上訴人於原審起訴主張：上訴人及訴外人劉時堯（劉時堯於原審共同起訴後
    撤回起訴）於民國七十七年十二月十日共同將坐落台中縣豐原市○○段第十、十
    一、十二、十三、十四、十五、十六、二一六、二一七、二一八、二一九、二二
    ○、二二一、二二二、二二三、二二四、二二五、二二六、二二七、二三五、二
    三六號二十一筆及同市○○段第一七五、一七六、一七八、一八○、一八二、一
    八三、一八五、一八七、一八九、一九○、一九五號十一筆土地共三十二筆（劉
    時堯部分為全部出售，上訴人保留約三百坪），出賣與被上訴人及訴外人張淵珍
    （原審一併列為被告，上訴後撤回對其上訴），當時因共有人眾多，土地尚未分
    割，且豐原市公所已徵收部分土地為道路，但尚未闢建，故買賣雙方約定實際出
    賣之面積為建地部分約四四○坪，每坪五萬元，路地部分約四一○坪，每坪二萬
    五千元，而實際移轉建地面積為五百五十二點四坪，多出一一二‧四坪之買賣價
    款計有五百六十二萬元，均由上訴人多移轉者。爰本於買賣關係，求為命被上訴
    人及訴外人張淵珍應給付上訴人五百六十二萬元及自起訴狀繕本送達被上訴人之
    翌日起加給法定遲延利息之判決（原審判決上訴人全部敗訴，上訴人全部上訴後
    ，對張淵珍撤回上訴，金額並減縮為二百四十四萬一千五百元，於本院前更(一)審
    再扣除四十二萬五千元，請求二百零壹萬六千五百元）。
二、被上訴人則以上訴人主張多移轉土地達一一二‧四坪之事實未能證明，本件買賣
    標的為契約附圖著黃色部分，被上訴人已依契約本旨履行完畢等語資為抗辯。
三、上訴人主張買賣土地之事實，業據提出不動產買賣契約書為證，並經台中縣豐原
    地政事務所檢送土地登記聲請書影本可稽，且為被上訴人所不爭，自堪信為實在
    。
四、上訴人主張契約所約定之建地、路地以移轉登記時實際登記為準，被上訴人則主
    張以契約附圖著黃色部分為準，並以之計價。查（一）依兩造所訂不動產買賣契
    約書第十二條後之附帶條件記載：「附圖著黃色部份內之土地，過戶給甲方（即
    被上訴人）所有（見原審卷第九頁末行下段）。又上開買賣契約書後附地籍圖謄
    本上附註之特約條件亦載明：「三十一筆土地為共有土地，乙○○先生（即上訴
    人）之土地分管使用，分割後單獨所有，為著黃色部份為買賣標的物，建地（實
    地）約四四○坪，路地約四一○坪，以地政機關複丈測量後之面積為準，差價部
    分以尾款相互抵扣」（見上字卷八十四頁）。另依上訴人於原審提出其所執作為
    證據之被上訴人之同意書更載明：「：：但乙○○、劉時堯實際使用部份為如附
    圖（著黃色部份）為實際買賣標示，其餘土地還是乙○○所有，大約三○○坪左
    右」（見原審卷第十四頁），上訴人本人亦自承：「黃的是我耕種的，紅的是（
    張）國海耕種的，因共有，我是將我們分管的部分即是我種的位置賣給他，是黃
    的及紅的部分賣給他們」（見本院上字卷第一一四頁反面筆錄）。按分別共有之
    應有部分乃共有人對共有物所有權所享權利之比例，係存在於共有物之每一部分
    ，本件系爭土地共有人既屬眾多，為被上訴人所自承，而系爭買賣契約約定，買
    賣價金建地每坪為五萬元，路地為每坪二萬五千元，買賣價款合計面積建地大約
    四四０坪、路地大約四一０坪，共計三千二百二十五萬元，以地政機關複丈後確
    實面積為，差額互補等語，可見兩造係以上訴人分管土地內道路、建地之面積
    為計價標，故被上訴人主張買賣標的為契約上附圖黃色部分應為可採，上訴人
    主張買賣標的所謂路地、建地係以土地登記簿為，為不可採。
五、查兩造復於七十八年五月十六日訂立協議書，約定剩餘尾款新台幣二百六十二萬
    五千元於中心樁定樁後再測量實地路地後三天內付清全部買賣價款，有該協議書
    附卷可稽（見上字卷八十五頁）。而於買賣土地之都市計畫中心樁定樁後，兩造
    乃於七十八年十月四日會同土地代書陳兮慈及台中縣豐原地政事務所測量員王文
    志等至現場測量，經實測建地面積為四五七坪，路地面積為三九三坪，建地與路
    地面積分別較買賣契約約定之坪數各增減十七坪，並會算買賣總價為三千二百六
    十七萬五千元〔(50000元×457坪)＋(25000元×393坪)＝32,675,000元 〕，扣
    除被上訴人前已給付之價款二千九百六十二萬五千元，被上訴人尚應給付上訴人
    尾款及差價共三百零五萬元，被上訴人乃簽發七十八年十月五日期之支票六張，
    面額合計三百萬四千九百二十五元及現款四萬五千零七十五元交付上訴人，足證
    被上訴人業已給付全部價金完畢，兩造業已結清價金等情，並有被上訴人所提出
    之計算表及有關支票影本附卷為證（見上字卷九十九頁至一○五頁），再參諸證
    人陳兮慈於本院前審到庭所證：「付價款時我都有在場：：付尾款時有十七坪差
    額，當時是以耕作位置點交，我有請測量人員去測，由乙○○指界，由測量人員
    依分管位置測量差十七坪：：那是私下測量的結果差十七坪：：王文志去測量時
    去依實際位置去測，他去測時中心椿已訂了，誤差到尾款都扣抵」（見本院上字
    卷第七十三頁正、反面）。王文志於兩造另案原案八十三年度重訴字第十七號返
    還不當得利事件到庭證稱：「有的（指有去測量），當時有將預定道路測出來，
    也把建地分別測出，供當事人瞭解，是雙方私下請求。」（見本院上字卷第八七
    頁反面）。證人即本件系爭土地買賣之仲介人陳士元亦於本審證稱：「測量系爭
    地時我有一起到現場，乙○○也有去，他從頭到尾都有在現場指示其土地之範圍
    叫王文志測量之，當天有將路地及建地測出來，是由王文志計算該地之面積出來
    的、尾款是由代書根據王文志算出來的土地面積結算出來」等語（見本審卷第一
    ○一頁）。即上訴人亦於本院前審分別自認：：「有去測量，沒有作圖」；「有
    去測量，但沒有人蓋章」（見本院上字卷第七十二頁反面）；「我去一下我即走
    了，當時沒有作圖」（見本院上字卷第七十四頁反面）；於兩造另案原審八十三
    年度重訴字第十七號返還不當得利事件亦到庭自認：「當時係有測量我佔有路地
    位置面積不爭執，付尾款有收到」等語（見本院上字卷第八十八頁），益證被上
    訴人之上述抗辯為真實，上訴人事後空言否認，並不實在，自無可採。至於證人
    王文志前後另稱：「未計算確實面積」、「上訴人並不在場，只有甲○○去而已
    」、「沒有測出路地建地面積」云云，亦係事後迴護上訴人之詞，且若未測出路
    地面積，如何計算尾款？上訴人何以甘願依據被上訴人計算之方式收受尾款？更
    足以證明王文志上開證詞違反情理，更與事實不符，亦無可採。另證人張淵珍之
    子張騏麟雖證稱被上訴人多登記土地，所以伊才付錢與乙○○和解，伊亦不知道
    被上訴人甲○○何以會多登記土地云云（見本審卷第九十二頁），然為被上訴人
    所否認，且其證言與前開證據不符，亦不足採。
六、按和解有使當事人所拋棄之權利消滅及使當事人取得和解契約所訂明權利之效力
    ，民法第七百三十七條定有明文。上訴人於七十八年五月十六日訂立協議書時即
    同意被上訴人辦理移轉登記，並於同年十月五日收受尾款清楚，足見兩造間之買
    賣，因面積計價之糾紛已理清。則事後兩造與其他共有人就系爭土地於另案八十
    一年度重上字第八五號分割共有物事件中所為之訴訟上和解，將如和解筆錄附圖
    Ｅ一─Ｅ九土地分歸被上訴人及張淵珍所有，並約定共有人間不互相補償，有和
    解筆錄附卷可憑（見原審卷第五十八頁至六十二頁）。則縱使被上訴人因與其他
    共有人因分割和解所取得之建地面積比買賣契約約定者為多，路地面積比買賣契
    約約定者為少（總面積不變），上訴人亦不得主張和解（指七十八年十月五日之
    協議）前之原因及因事後分割共有物之結果，面積與買賣契約有差異，請求被上
    訴人給付差價。
七、再查被上訴人向上訴人買受土地之位置與被上訴人嗣後因兩造和解分割所分得土
    地之位置，二者並不相同，此有買賣契約之附圖及和解分割之附圖，可資比對。
    鑑定人華聲企業發展鑑定顧問有限公司經本院前審之囑託，鑑定系爭土地建地及
    路地之面積，其鑑定結果認上訴人於七十八年三月二日移轉予被上訴人及張淵珍
    之土地，其中建地為六三五‧三二坪，較買賣契約約定建地四四○坪，溢出面積
    為一九五‧三二坪等語，與上訴人於本院前審主張之一一二．四坪不符，查依其
    鑑定報告書所載，係以上訴人所提之買賣契約及現有地籍圖及土地登記簿謄本作
    為計算之基礎（見報告書第三頁），證人華聲公司鑑定人員洪振剛證稱：伊係依
    買賣契約所載應有部分參照土地登記簿謄本所載地目，算出買賣契約中建地、路
    地之面積，伊並未到現場測量等語，則兩造間買賣既以契約黃色部分為計價，則
    華聲公司以買賣契約所載應有部分參照土地登記簿謄本所載地目計算之面積，自
    與事實不符，而非可採。
八、按兩造係以系爭買賣契約附圖著黃色部分之特定土地為買賣標的物，已如前述，
    該著黃色部分所屬之六筆土地，其面積共計三千五百八十點四四平方公尺，折合
    坪數為一千零八十三點○八三一坪，因上訴人尚保留大約三百坪左右，此有上訴
    人於本件起訴時所提出為證之被上訴人出具之同意書可證（見原審卷第十四頁）
    。故上訴人及劉時堯實際移轉與被上訴人之土地面積僅八百五十坪，並無可疑之
    處。何況上訴人對於兩造買賣面積與移轉登記面積係一致並無錯誤乙節，並不爭
    執，所爭執者僅為建地與路地之差別比例而已，最高法院關於此部分之發回意旨
    ，顯有誤會，併此說明。
九、綜上，上訴人依買賣契約，請求被上訴人給付價金，為無理由，原審就上訴人請
    求給付0000000元部分予以駁回，並駁回假執行之聲請，核無不合，上訴
    意旨，仍執陳詞，指摘原判決不當，求予廢棄，為無理由，應予駁回。
據上論結：本件上訴為無理由，依民事訴訟法第四百四十九條第一項、第七十八條、
判決如主文。
中      華      民      國    九十      年      七      月    二十四    日
~B1民事第三庭審判長法  官  陳照德
~B2                法  官  陳成泉
~B3                法  官  曾謀貴
右為正本係照原本作成。
如對本判決上訴，須於收受判決送達後二十日內向本院提出上訴書狀，其未表明上訴
理由者，應於提出上訴後二十日內向本院提出上訴理由書（須按他造人數附具繕本）
，並繳納送達用雙掛號郵票拾份（每份參拾肆元）。
上訴時應提出委任律師或具有律師資格之人之委任狀；委任有律師資格者，另應附具
律師及格證書及釋明委任人與受任人有民事訴訟法第四百六十六條之一第一項但書或
第二項（詳附註）所定關係之釋明文書影本。
~B                書記官  林振甫
中      華      民      國    九十      年      七      月    二十五    日
附註：
民事訴訟法第四百六十六條之一（第一項、第二項）
對於第二審判決上訴，上訴人應委任律師為訴訟代理人。但上訴人或其法定代理人具
有律師資格者，不在此限。
上訴人之配偶、三親等內之血親、二親等內之姻親，或上訴人為法人、中央或地方機
關時，其所屬專任人員具有律師資格並經法院認為適當者，亦得為第三審訴訟代理人
。
                                                                        Ｌ


司法院資訊處製作；財團法人民間司法改革基金會備份。
